臺灣高等法院臺南分院刑事判決
上　訴　人　臺灣嘉義地方法院檢察署檢察官
被　　　告　甲○○
上列上訴人因被告偽造文書案件，不服臺灣嘉義地方法院92年度
簡上字第9號中華民國93年11月17日第一審判決（聲請簡易判決
處刑書案號：臺灣嘉義地方法院檢察署91年度偵字第1321號），
提起上訴，本院判決如下：
    主  文
上訴駁回。
    理  由
一、公訴意旨略以：被告甲○○基於行使偽造私文書之犯意，明
    知其所經營之松霖綠化工程有限公司（下稱松霖公司），於
    民國八十九年十二月十八日，在榮民工程股份有限公司台北
    市地○街施工處（下稱榮工處）竹圍施工所工地，與富鈺鋼
    鐵工程有限公司（下稱富鈺公司）所簽立之鋼板樁租賃契約
    書（下稱系爭租賃契約書），建章營造有限公司（下稱建章
    公司）及其負責人丙○○並未擔任連帶保證人，且未經建章
    公司及丙○○之同意，在上址偽造丙○○之署押，並盜用建
    章公司及其負責人丙○○之印章（下稱系爭建章公司大小章
    ）於上開契約書之連帶保證人欄內，表示建章公司及丙○○
    為該租賃契約之連帶保證人之意，並交付出租人富鈺公司而
    行使之，足生損害於建章公司及丙○○。因認被告涉犯刑法
    第二百十六條、第二百十條之行使偽造私文書罪嫌。
二、按犯罪事實應依證據認定之，無證據不得認定其犯罪事實；
    不能證明被告犯罪者，應諭知無罪之判決，刑事訴訟法第一
    百五十四條第一項、第三百零一條第一項分別定有明文。再
    按「事實之認定應憑證據，如未能發現相當證據或證據不足
    以證明，自不能以推測或擬制之方法，以為裁判基礎」、「
    認定犯罪事實所憑之證據，雖不以直接證據為限，間接證據
    亦包括在內，然而無論直接或間接證據，其為訴訟上之證明
    ，須於通常一般之人均不致於有所懷疑，而得確信其為真實
    之程度者，始得據為有罪之認定，倘其證明尚未達到此一程
    度，而有合理性懷疑之存在時，事實審法院復已就其心證上
    理由予以闡述，敘明其如何無從為有罪之確信，因而為無罪
    之判決，尚不得任意指為違法」，最高法院分別著有四十年
    台上字第八十六號判例及七十六年台上字第四九八六號判例
    可資參照。又檢察官就被告犯罪事實，應負舉證責任，並指
    出證明之方法。刑事訴訟法第一百六十一條第一項亦定有明
    文。因此被告並無自證無罪之義務，此乃無罪推定之原則。
    是以何項卷證資料有利於被告或不利於被告，應由擔任公訴
    角色之檢察官盡其舉證之義務，此乃上開法條規定公訴人於
    刑事訴訟程序進行中應盡之法定義務。故最高法院著有九十
    二年台上字第一二八號判例，闡明「刑事訴訟法第一百六十
    一條已於民國九十一年二月八日修正公布，其第一項規定：
    檢察官就被告犯罪事實，應負舉證責任，並指出證明之方法
    。因此，檢察官對於起訴之犯罪事實，應負提出證據及說服
    之實質舉證責任。倘其所提出之證據，不足為被告有罪之積
    極證明，或其指出證明之方法，無從說服法院以形成被告有
    罪之心證，基於無罪推定之原則，自應為被告無罪判決之諭
    知」之意旨甚明。
三、本件公訴人認被告甲○○涉犯上開行使偽造私文書罪嫌，係
    以告訴人富鈺公司之指述及卷附松霖公司與富鈺公司所簽立
    之鋼板樁租賃契約書一份，佐以：(一)被告自承在系爭租賃契
    約書上連帶保證人欄簽署丙○○名義及蓋用系爭建章公司大
    小章之事實。(二)丙○○經傳雖未到庭，惟其於富鈺公司據系
    爭租賃契約對松霖公司及丙○○起訴請求給付租金之台灣彰
    化地方法院民事案件審理中，否認於系爭租賃契約書擔任松
    霖公司之連帶保證人及蓋用系爭建章公司大小章等語明確。
    而系爭租賃契約書上系爭建章公司大小章印文，係被告未經
    丙○○之同意所蓋，已據被告於上開台灣彰化地方法院民事
    案件審理時，坦承不諱，此有該院九十年度彰簡字第五五五
    號判決附卷足憑，足徵丙○○並未同意擔任前開租賃契約之
    連帶保證人，甚為顯然。(三)證人即當時受僱於建章公司擔任
    西濱快速公路之工作人員乙○○到庭結證稱：系爭建章公司
    大小章雖均放在工地，但均由丙○○親自保管，俾利於公司
    收受文件使用，且丙○○未命伊將前開大小印章交予被告，
    又建章公司曾把工地交付被告管理施工，那段期間伊曾將領
    鋼筋之領用單交予被告蓋章，惟前開大小印章，僅限於公司
    收文之用，足認建章公司雖曾將工地交付被告管理施工，然
    交予被告之大小印章，其目的僅在於建章公司業務範圍內可
    使用該大小印章，縱如被告所辯，建章公司之便章丙○○曾
    使用於發函予榮工處，及增派外勞、退還外勞之公文中，非
    僅專用於工地收發文等語，惟亦需業務範圍內始可使用該大
    小印章，但並不表示建章公司負責人首肯被告以建章公司及
    丙○○之名義，對外訂立契約或擔任前開租賃契之連帶保證
    人至明為其論據。
四、訊據被告甲○○固坦承前開租賃契約書上丙○○的名字是伊
    寫的，而丙○○的印章和建章公司的印章是丙○○本來放在
    伊那邊，伊拿出來蓋的。寫完之後我直接交給富鈺公司等語
    不諱，惟堅決否認有上揭偽造文書犯行，辯稱：建章公司承
    包榮工處工程，伊為建章公司之下包，建章公司負責人丙○○為求工程順利進行，將系爭建章公司大小章交由伊保管，
    作為工地業務及簽約等使用，我使用建章公司的印章及丙○○的印章都是事前授權同意的。當初工地是乙○○在看管，
    我接受建章公司的小包後，乙○○把其中壹組印章歸還給丙○○，丙○○在工地交給我的；另壹組的印章在丙○○的北
    投住處丙○○交給我。期間伊使用系爭建章公司大小章與宇
    鋼企業股份有限公司（下稱宇鋼公司）、常利企業股份有限
    公司（下稱常利公司）、富鈺公司等三家公司簽訂鋼板樁租
    賃契約，簽約後均有將契約交丙○○過目，嗣因建章公司無
    法支付伊款項，伊與建章公司解約後，常利公司尚持上開伊
    與常利公司所訂定之租賃契約向丙○○換約，並將伊前以松
    霖公司為發票人所開立給常利公司之租金及保證金支票向丙○○換開以建章公司為發票人之支票等語。
五、經查：
  (一)被告代表松霖公司於八十九年十二月一日承包建章公司之西
    濱快速道路ＷＨ０六標工程下部結構鋼筋及鋼板樁工程後，
    持系爭建章公司大小章，於八十九年十二月十一日、同年月
    十四日，以建章公司為承租人，分別與常利公司及宇鋼公司
    訂定鋼板樁租賃契約，復於八十九年十二月十八日，以建章
    公司為連帶保證人、松霖公司為承租人，與富鈺公司訂定鋼
    板樁租賃契約之事實，業據證人即宇鋼公司之業務經理黃偉
    享於偵查中證述（見偵查卷第一九四頁正、反面）、證人即
    常利公司業務林玉鶯於原審審理時證述（見原審簡上卷第二
    宗第二二九至第二三０頁）及證人即富鈺公司之經理李明進
    於原審審理時證述（見原審簡上卷第二宗第一五五頁至第一
    六九頁）明確，並有上開工程合約書一份（見偵查卷第二０
    四頁至第二一七頁）及鋼板樁租賃契約書三份（見偵查卷第
    二十五頁至第三十頁、第三十一頁至第三十六頁）在卷可稽
    。足徵被告承包建章公司之西濱快速道路ＷＨＯ六標工程下
    部結構鋼筋及鋼板樁工程後，即積極承租鋼板樁以施工，並
    於約一星期之時間，持系爭建章公司大小章分別與常利公司
    、宇鋼公司及富鈺公司訂定上開鋼板樁租賃契約甚明。
  (二)其次，被告承包建章公司之西濱快速道路ＷＨＯ六標工程後
    ，丙○○確將系爭建章公司大小章交予被告保管，此據證人
    即上開工程工地人員乙○○於偵查中證稱伊原受雇於建章公
    司，系爭印章原由丙○○保管，自八十九年十二月至九十年
    二月份，建章公司將工地交給被告管理、施工期間，係將鋼
    筋領用單交由被告蓋建章公司大小章向榮工處領用鋼筋，而
    建章公司將工地交給被告時並交代伊薪水向被告支領等語（
    見偵查卷第五十六頁反面至第五十八頁），並有卷附八十九
    年十二月份至九十年二月份鋼筋領用單上所蓋即為系爭建章
    公司大小章（見偵查卷第八十頁至第八十九頁）可稽，而上
    開丙○○交付被告系爭建章公司大小章之事實亦為公訴人所
    是認並於起訴書中載明（起訴書第二頁倒數第六、七行）。
    又松霖公司與建章公司於九十年三月間解約，業據被告陳明
    在卷，核與證人乙○○於偵查中證稱自八十九年十二月起至
    九十年二月份止向被告支領薪水等情（見偵查卷第五十八頁
    ）相符。常利公司於松霖公司與建章公司解約前即聽聞被告
    與建章公司間可能解除合約關係，因擔心上開由被告持系爭
    建章公司大小章，以建章公司名義與常利公司所訂定之鋼板
    樁租賃契約，不被建章公司所承認，而由常利公司之業務林
    玉鶯於九十二年二月份向丙○○本人提及換約情事即欲由常
    利公司按上開契約內容重新製作一份契約書，由丙○○親自
    簽署及蓋用建章公司大小章，而將原契約交予丙○○，並由
    林玉鶯於九十三年三月份，至丙○○位花蓮之辦公室向丙○○本人換約，並將被告前所交付用以支付租金及保證金之以
    松霖公司名義開立之支票交給丙○○，而向丙○○收取由丙○○當場開立以建章公司為發票人之支票，換約及換票過程
    丙○○並未特別表示任何意見或詢問林玉鶯任何問題之事實
    ，業據證人林玉鶯於原審審理時證述明確（見原審簡上卷第
    二宗第二二九頁至第二四三頁），按林玉鶯為常利公司之業
    務，與被告間並無瓜葛，並無甘冒刑事上偽證罪之處罰而袒
    護被告故捏造換約、換票事實之必要，其證言應可憑信，公
    訴人未附理由質疑證人證言之可憑性而請求向常利公司調閱
    常利公司向丙○○所換取之新合約及調閱被告當初所開給常
    利公司之支票，核無必要，附此敘明。
  (三)嗣經原審及本院調閱彰化地方法院九十年彰簡字第五五五號
    民事卷全卷，該案係富鈺公司就系爭鋼板樁租賃契約書，對
    承租人松霖公司及連帶保證人丙○○起訴請求給付租金等事
    件，即丙○○為該民事案件之被告，是丙○○在該案件之陳
    述及主張，對其之權利影響甚鉅，本難期待其為真實之陳述
    ，況丙○○本人並未在該案件親自到庭陳述（彰簡字第五五
    五號卷第廿一頁、第六五頁、第一０五頁、第一二七頁、第
    一四八頁、第一七九頁、第一八四頁、第二一二頁；彰院簡
    上卷第廿九頁、第五三頁、第八四頁、第一０六頁、第一二
    七頁），僅提出答辯狀及委託訴訟代理人到庭（彰簡字第五
    五五號卷第五二頁至第五五頁、第一一五頁至第一一八頁；
    彰院簡上卷第一三一頁至第一三三頁），而丙○○屢經檢察
    官、原審及本院傳喚均不到庭（發查卷第五四頁至第五五頁
    ；原審簡上卷第五０頁、第七二頁；本院卷第二宗第七頁、
    第十頁），自難以丙○○於上開民事案件透過答辯狀及訴訟
    代理人否認交付印章及授權被告訂約，而逕為不利被告之認
    定。況丙○○之訴訟代理人於前開民事事件所陳答辯狀載稱
    系爭建章公司大小章乃工地收文之用非建章公司對外交易之
    印鑑章，為工地用便章，平時置放於工地辦公室，取得容易
    ，非由丙○○交予被告保管；且公司不得為保證人等情（附
    於彰簡字第五五五號卷第五二頁至第五五頁；影本附於發查
    卷第八頁至第十五頁），姑不論上開民事答辯狀（即上開以
    丙○○名義具狀之九十年十月廿三日民事答辯狀及同年十二
    月廿二日準備書狀，影本附於發查字第八頁至第十五頁）係
    被告以外之人於審判外之書面陳述，依刑事訴訟法第一百五
    十九條第一項規定，是否有證據能力已不無可疑！何況，所
    述亦與事實不符：
  (1)蓋在上開彰化地方法院九十年彰簡字第五五五號民事卷中，
    原告富鈺公司九十年十一月廿三日民事準備書狀(三)中所檢送
    之證物，即臺灣省政府農林廳水土保持局第六工程所與東鈺
    營造有限公司簽訂之八十七年度見晴產業道路養護工程合約
    書（彰簡字第五五五號卷第一０二頁至第一０四頁），連帶
    保證人即為建章營造有限公司及興邦營造有限公司（同上卷
    第一０四頁），足見丙○○上開答辯狀所載不足取。
  (2)而建章公司向榮工處申領泰勞之增派申請單、退還申請單及
    鋼筋領用單上所蓋用之建章公司大小章，亦係本件系爭契約
    上之大小章，此有泰勞增派及退還申請單、鋼筋領用單附卷
    可參（發查卷第七八頁至第九十頁），足見上開建章公司大
    小章，並非如丙○○上開所陳僅為工地用便章至明。
  (3)再者，富鈺公司以建章公司為被告於臺灣花蓮地方法院提起
    之給付工程款事件（即該院九十年度訴字第一七號、臺灣高
    等法院花蓮分院九十年度上字第九二號民事卷；註：丙○○
    雖於該案審理時出庭，但就本案「連帶保證人」相關爭點，
    並未有任何相關之陳述），經本院調卷審閱結果，建章公司
    與富鈺公司簽訂之工程承攬合約書上所蓋之建章公司大小章
    即是上開被告與富鈺公司所簽立系爭租賃契約書上之大小章
    ，有上開工程承攬合約書附於上開花蓮地方法院民事卷可參
    （花蓮地院九十年度訴字第一七號卷第十二頁；花蓮高分院
    九十年度上字第九二號第一宗第四六頁、第五一頁、第一二
    五頁、第一三一頁），益徵系爭租賃契約書上建章公司之大
    小章應非僅供收文之用甚明。
  (四)另證人乙○○雖於偵查中供稱系爭建章公司大小章為便章，
    用在收文件等語。然於同次庭訊中又證稱於建章公司將工地
    交由被告管理、施工時，將鋼筋領用單交由被告蓋章等情，
    已如前述，是於被告承包建章公司工程後，系爭建章公司大
    小章不僅由被告保管，且已不再侷限於收文使用，此情另有
    前揭鋼筋領用單及建章公司九十年二月十六日建工字第００
    一號、九十年三月一日建工字第００二號文在卷可按（見偵
    查卷第七十八頁至第七十九頁），亦如前述。況證人乙○○
    於前開民事案件中證稱系爭大小章為工地收發用，現場員工
    均可使用，平日由其保管，然松霖公司接手建章公司工程後
    ，印章就交給被告保管，其不知道系爭建章公司大小章所在
    等語明確（見前開彰簡字第五五五號民事卷第七一頁至第七
    二頁），是證人乙○○應僅知悉被告承包建章公司工程前系
    爭建章公司大小章之使用情況而已。再參之系爭建章公司大
    小章亦曾被指定為與億承工程股份有限公司訂約專用之印鑑
    章及上開與富鈺公司簽訂之工程承攬合約書上，業如上述，
    且亦有卷附廠商印鑑卡可憑（見偵查卷第六十頁），故公訴
    人以證人乙○○之證言，推斷被告使用系爭建章公司大小章
    任租賃契約之連帶保證人已逾越丙○○之授權云云，揆諸上
    開說明，稍嫌速斷。
  (五)又臺灣彰化地方法院彰化簡易庭九十年度彰簡字第五五五號
    民事判決雖認定被告坦承未經丙○○同意在系爭租賃契約書
    上連帶保證人欄蓋用系爭建章公司大小章，然經原審及本院
    查閱上開民事案件，被告於該案審理中所為之陳述，並未曾
    自承其係未經丙○○同意蓋用印章等語，雖有陳稱其事後拿
    契約給丙○○看，丙○○說工程要緊，先租了再說，沒有特
    別說可否當連帶保證人等語（見上開民事卷第一五八頁），
    然被告已稱丙○○交付系爭建章公司大小章印章時有表明得
    用於簽約，而被告持系爭建章公司大小章，以建章公司為承
    租人，與常利公司訂定鋼板樁租賃契約，經丙○○無異議換
    約及更換租金及保證金支票等事實亦如前述，是被告上開民
    事判決中所陳，或僅在陳明丙○○交付系爭建章公司大小章
    時僅略稱簽約使用，但未特別說明係擔任承租人或連帶保證
    人之情，尚難以被告於上開民事案件所陳，驟認定被告未經
    丙○○授權蓋用系爭建章公司大小章自明。
  (六)其餘告訴人所陳各節亦無足採：
  (1)告訴人於本院審理時所呈刑事告訴理由補充狀第三點，指摘
    稱「建章公司與億承公司」訂約之印鑑章（即發查卷第六十
    頁所示者），與建章公司之印鑑章不符，亦與「建章公司與
    松霖公司」簽約之印章不符（即發查卷第二０五頁所示者）
    。惟觀之本件工程，建章公司係向榮工處承包「西濱快速道
    路ＷＨ０六標新建工程橋樑下構鋼板樁打拔工程」後，再將
    其下部結構鋼筋及鋼板樁工程轉包予被告所經營之松霖公司
    ，建章公司依契約仍須按月向榮工處報價，即按月提出估價
    單及鋼軌樁（計價）數量統計表，而上開報表均須蓋用建章
    公司之大小章，此有建章公司八十九年十二月至九十年三月
    間所提出之估價單及建章公司鋼軌樁（計價）數量統計表在
    卷可參（發查卷第九三頁至第一０八頁），而上開報表均須
    蓋用建章公司之大小章，此大小章即是「建章公司與松霖公
    司工程合約書」上之大小章，準此，丙○○自不可能將上開
    大小章交給被告使用至明，何況丙○○亦係以前開系爭租賃
    契約書上所蓋用之建章公司大小章與富鈺公司簽約，業如前
    述。自難以前開大小章不符，遽為被告不利之認定。退一步
    言，以前開建章公司均需按月向榮工處行文報備各種材料估
    價單及鋼軌樁數量之情形而言，足見丙○○對於轉包予被告
    後，被告每月究使用多少鋼軌（板）樁及來源，自應知悉明
    白，亦即被告依約應將工地使用之鋼板樁用量按月報價予丙○○，丙○○再轉報予榮工處始合理，再衡以證人乙○○於
    偵查中亦證稱：（公司便章都是何人在保管？）都是丙○○
    。他每天都有到工地去等語（發查卷第五六頁背面），益徵
    丙○○理應知悉被告承包期間使用多少鋼軌（板）樁及其來
    源。其諉稱不知系爭租賃契約書云云，應屬卸責之詞。
  (2)告訴人於本院審理時所呈刑事告訴理由補充狀第六點，指摘
    稱「證人黃偉享供述與卷證契約書不符，蓋證人供稱：（為
    何不與甲○○之松霖公司簽約？）因他要求發票開建章公司
    ，故我們公司必須以建章公司為乙方。然觀之被告所提出之
    宇鋼公司與建章公司之契約書，內所附之票據乃是松霖公司
    所開出，故證人陳述與契約書內容大相逕庭，其證詞難予採
    信」云云，然觀諸上開契約書內所載者係「支票」（參發查
    卷第三三頁背面），顯與證人黃偉享所供之「發票」有異，
    參以本件被告之松霖公司與建章公司簽約後，被告至工地查
    看後，發現仍有前手即富鈺公司之部分鋼材留於現場，即徵
    得丙○○同意與富鈺公司簽訂系爭鋼板樁租賃契約，並以建
    章公司為契約之連帶保證人，另由於工程所需鋼材仍有未足
    ，被告乃再向常利公司續約租賃鋼板樁，並與宇鋼公司簽約
    租賃鋼板樁，因整個工程係由建章公司與榮工處簽約，為了
    節稅即以建章公司出名分別向常利公司、宇鋼公司簽訂租約
    此為丙○○事先知情且同意，有上開臺灣花蓮地方法院九十
    年度訴字第一七號給付工程款事件民事卷可參（該卷第六七
    頁、第七六頁至第七八頁、第一一九頁），蓋報稅用之發票
    都開給建章公司了，身為負責人之丙○○欲辯稱不知此部分
    租約，亦不合情理。是告訴人據此主張證人黃偉享證詞不足
    採信，稽之上開說明，顯有誤會。
  (3)至告訴人遞狀聲請公訴人傳喚證人丙○○及乙○○到院詰問
    ，本院依告訴人所陳報之地址傳喚，惟均未到庭，業如上述
    ，參以證人丙○○自九十年八月出境後即滯留國外，是否返
    台不知（發查卷第一九０頁，童豔齡九十一年五月十六日請
    假單），及上開臺灣彰化地方法院彰化簡易庭九十年度彰簡
    字第五五五號民事案件均未出庭等情，足見丙○○不願出面
    與被告當庭對質，亦徵被告前開所辯應非子虛，且有上開證
    據資料可稽，事證已明，故無再予傳喚之必要；至證人乙○○迭據其於偵查中及上開臺灣彰化地方法院彰化簡易庭民事
    案件中出庭證述明白（發查卷第五六頁至第五八頁；彰簡字
    第五五五卷第七一頁至第七三頁），雖或因時間相隔久遠，
    致所陳前後不一，惟前證稱上開系爭租約上之建章公司大小
    章係真實的，則始終如一，至被告有無經授權，則業如上述
    ，是本院參酌公訴人於行準備程序時（本院卷第一宗第七三
    頁、第二二六頁），並未聲請上開證人，自亦無再予傳喚之
    必要，併此敘明。
六、綜上所述，被告所辯並非無據，依檢察官所舉之證據，尚難
    使本院得確信其所指被告上開偽造文書等犯行為真實之程度
    ，而有合理性懷疑之存在，致使無從形成被告有罪之確信，
    根據「罪證有疑，利於被告」之證據法則，即不得遽為不利
    被告之認定。此外，復查無其他積極證據足資證明被告有何
    檢察官所指之犯行，被告犯罪即屬不能證明，參諸上開判例
    意旨，自應為被告無罪之諭知。原審因認被告犯罪嫌疑不能
    證明，諭知被告無罪，核無不合，上訴人即檢察官上訴意旨
    ，仍以上開陳詞，指摘原判決不當，尚非有理由，應予駁回
    。
七、臺灣嘉義地方法院檢察署聲請合併審判部分（九十三年度偵
    字第七一二七號，於原審併辦時案號為九十三年度偵字第一
    一五二號），因本案諭知無罪部分，自難認有裁判上一罪之
    關係，宜退回由檢察官另行偵辦。
據上論結，應依刑事訴訟法第368條，判決如主文。
本案經檢察官吳忠賢到庭執行職務。
中　　華　　民　　國　　94　　年　　5　　月　　 26　　日
                  刑事第五庭    審判長法　官  楊明章
                                      法　官  顏基典
                                      法　官  沈揚仁
以上正本證明與原本無異。
檢察官如不服本判決應於收受本判決後十日內向本院提出上訴書
，其未敘述上訴理由者並得於提起上訴後十日內向本院補提理由
書。
　　　　　　　　　　　　　　　　　　　書記官  李梅菊
中　　華　　民　　國　　94　　年　　5　　月　　 26　　日
